臺灣桃園地方法院民事判決　　　　　　　 95年度訴字第735號
原　　　告　鉅峰工業股份有限公司
法定代理人　乙○○
訴訟代理人　歐翔宇律師
複　代理人　賴見強律師
　　　　　　丁○○
被　　　告　甲○
訴訟代理人　康英彬律師
被　　　告　丙○
上列當事人間請求土地所有權移轉登記事件，於民國96年4 月24
日言詞辯論終結，本院判決如下：
    主      文
原告之訴及假執行之聲請均駁回。
訴訟費用由原告負擔。
    事實及理由
甲、原告主張：(一)原告與被告於民國93年7 月22日訂立房地產買
    賣契約書（下稱系爭契約），向被告購買坐落桃園縣新屋鄉
    ○○○段下庄子小段0227之0075地號土地（下稱系爭土地）
    中原告所占用實測面積1,345 平方公尺部分土地所有權。嗣
    經桃園縣楊梅地政事務所以93年8 月23日楊測字第174200號
    收件，於同年9 月2 日複丈辦理土地假分割，將系爭土地暫
    分割為桃園縣新屋鄉○○○段下庄子小段0227之0075地號（
    面積404 平方公尺）及同小段0227之0078地號土地（面積
    1,345 平方公尺）等2 筆土地，有該地政事務所93年9 月17
    日土地複丈成果圖可按。(二)惟原告依系爭契約約定給付全部
    價金後，被告迄今拒不配合辦理分割及所有權移轉登記，原
    告自得依約請求被告辦理分割及移轉系爭土地所有權。(三)系
    爭土地之使用地類別雖為農牧用地，惟編定之使用分區係屬
    工業區，非屬農業發展條例第3 條所稱之耕地，自無適用同
    法第16條之餘地，故系爭土地之分割方案未違反農業發展條
    例之規定。(四)系爭契約批明最後一項雖約定：「本筆土地係
    工區農牧用地，應由甲乙雙方（指買、賣雙方）配合辦理變
    更為工業區，丁種建築用地。其變更編定費用由乙方（指賣
    方即本件被告）支付。」等語，惟此項約定顯非被告所稱移
    轉賣賣標的物所有權之停止條件，而僅係約定被告負有協助
    變更地目之協力義務而已。且兩造復於94年1 月25日簽訂協
    議書（下稱系爭協議書），依系爭協議書第1 條之約定亦可
    知兩造原約定應俟土地變更編定、土地標示變更登記、土地
    所有權移轉登記等事項均完成後，原告始需給付剩餘買賣價
    金予被告，然因礙於法令無法立即核准，兩造乃另訂立系爭
    協議書，原告同意在上開事項完成前，先行將剩餘價款給付
    予被告。其中並未約定必須先就系爭土地「辦理變更編定為
    工業用地」後，被告始負移轉系爭土地所有權與原告之義務
    ，更未有任何「俟土地變更編定或土地標示變更登記後，始
    移轉所有權」等記載。是被告將其應配合辦理變更登記解釋
    為其所附移轉土地所有權義務之附停止條件，顯非可採。(五)
    另由系爭契約末已註明「本件買賣實際土地面積為0.1345公
    頃（406.8625坪）×每坪新臺幣（下同）26,000 元 ＝
    10,578,425元正，為買賣總價款，業已全由乙方（即被告）
    親收是實（扣除應繳增值稅、回饋金、鑑界費等）。」可知
    原告已如數付清系爭土地之買賣價金等語，並聲明：被告應
    將其共有系爭土地如附圖A 所示部分土地（面積1,345 平方
    公尺）之所有權移轉登記予原告；願供擔保請准宣告假執行
    。
乙、被告甲○則以：(一)系爭土地屬農牧用地，惟原告購買系爭土
    地係為供建築之用，故兩造於系爭契約中約定自系爭土地先
    分割出1,345 平方公尺（406.86坪）辦理變更編定為工業用
    地後，據以辦理標示變更登記。但礙於現行法令無法立即核
    准變更編定，兩造乃協議在未完成土地變更編定、土地標示
    變更登記及所有權移轉登記前，先辦妥土地之假分割在案。
    惟於系爭協議簽訂後，原告仍無法將系爭土地之地目變更為
    工業用地，依民法第99條第1 項規定，被告尚無從將系爭土
    地所有權移轉登記與原告。且由系爭契約末段之約定，亦可
    知系爭土地之地目變更及所有權移轉登記等項，均非被告之
    所負義務，而係由原告自行找訴外人林愛珠、戊○○等代為
    處理，故原告將無法辦理地目變更及移轉登記之責，歸咎於
    被告，顯與上開約定不符。(二)系爭土地之使用類別為農牧用
    地，依農業發展條例第16條第1 項前段，如欲辦理分割，其
    面積至少需0.25公頃，即2,500 平方公尺。然原告所買受之
    土地面積僅1,345 平方公尺，未達法定農地分割最小土地之
    面積，自不得請求分割。(三)另系爭土地之買賣價額為每坪
    26,000元，原告應給付之買賣價款為10,578,425元（計算式
    ：406.8625×26,000）。惟原告迄僅支付一部分價款，並將
    其於前因竊佔系爭土地，搭蓋違法廠房，遭桃園縣政府於93
    年間查處並科罰被告100 餘萬元之違建罰鍰令由被告承擔，
    而從系爭土地之買賣價金中扣減。然系爭買賣價金扣除系爭
    契約上所約定應由被告負擔之增值稅、回饋金、分割費、鑑
    界費等保留款外，原告尚積欠被告買賣價金180 萬元，依民
    法第264 條第1 項之規定，被告自得拒絕自己給付之義務等
    語作為抗辯，並聲明：駁回原告之訴；如受不利之判決，願
    供擔保，請求准宣告免為假執行。
丙、被告丙○則以：我將系爭土地出售與原告後，已收受尾款，
    我並未拒絕辦理系爭土地之所有權移轉登記等語作為抗辯，
    並聲明：駁回原告之訴及假執行之聲請。
丁、得心證之理由：
  一、本件被告丙○經合法通知，未於最後言詞辯論期日到場，
      核無民事訴訟法第386 條各款所列情形，爰依原告之聲請
      ，由其一造辯論而為判決。
  二、原告起訴原請求被告應將系爭土地分割如附圖所示，並將
      如附圖A 所示部分土地所有權移轉登記予原告等語，嗣於
      96年4 月24日言詞辯論期日聲明請求被告應將系爭土地如
      附圖A 所示部分所有權移轉登記予原告。核原告所為屬減
      縮應受判決事項之聲明，應予准許。
  三、原告主張其於93年7 月間以每坪價款26,000元向被告購買
      其占用系爭土地實測面積1,345 平方公尺（406.8625坪）
      部分之土地，嗣經申請桃園縣楊梅地政事務所辦理土地假
      分割，將系爭土地暫分割為坐落桃園縣新屋鄉○○○段下
      庄子小段0227之0075地號（面積404 平方公尺）及同小段
      0227之0078地號土地（面積1,345 平方公尺）等2 筆土地
      ，惟被告迄未依上開假分割案辦理土地分割，並將上開
      0227之0078地號土地所有權移轉登記予原告等情，業據原
      告提出房地產買賣契約書、土地登記謄本、桃園縣楊梅地
      政事務所93年9 月17日土地複丈成果圖及複丈成果通知書
      （見本院卷第5 至19頁）在卷可稽，且為被告所不爭執，
      堪信為真實。
  四、原告主張被告依約應將系爭土地如附圖A 所示部分土地之
      所有權移轉登記予原告等語，被告甲○則以前詞置辯。經
      查：
    (一)依系爭契約約定，原告向被告買受系爭土地之一部，其位
      置如上開93年9 月17日土地複丈成果圖所示0227之0078地
      號部分，經本院勘驗並囑託桃園縣楊梅地政事務所鑑定（
      測量）為如附圖A 部分所示。
    (二)系爭契約後附批明事項第5 項係約定記載「本筆土地係工
      業區農牧用地，應由甲乙雙方配合辦理、變更為工業區、
      丁種建築用地。其變更編定費由乙方（即被告）支付。」
      等語，自契約文義以觀，僅約定應由被告負擔費用並配合
      原告將系爭土地辦理變更為工業區之丁種建築用地，並未
      約定應先辦理上開使用分區等編定後，被告始負移轉土地
      所有權義務；次查系爭契約第4 條（付款辦法）第2 款所
      載「工業區農牧用地變更為丁種用地，……再由甲方給付
      乙方新台幣壹佰壹拾萬元正」等語，亦僅約明原告應於變
      更編定後應給付第2 期款而已；再查系爭協議書內載：「
      立協議書買主：鉅峰工業股份有限公司、法定代理人乙○
      ○（以下簡稱甲方），與同立協議書人賣方：甲○、丙○
      （以下簡稱乙方）茲因甲乙雙方於中華民國九十三年七月
      二十二日所訂立之不動產買賣契約，雙方茲因情事變更，
      協議變更原契約條款如左：第一條：……雙方原約定先分
      割出一三四五平方公尺（四○六‧八六坪）辦理變更編定
      為工業用地後，據以辦理標示變更登記，俟辦竣所有權移
      轉登記予甲方名義後，再依原契約給付價款，……經報桃
      園縣政府辦理變更編定，但礙於現行法令無法立即核准（
      如後附縣府公文），今雙方協議在未完成土地變更編定、
      土地標示變更登記、所有權移轉登記前，甲方同意將本件
      買賣之價款，扣除雙方約定應扣之款（包括工業用地回饋
      金、土地增值稅、土地分割及鑑界費）後剩餘價款，於本
      協議書成立之日一次付清予乙方」等語（見本院卷第53頁
      ），核其契約文義係依原契約即系爭契約原應由原告於辦
      理變更編定及所有權移轉登記等後始應給付之各期買賣價
      金，因現行法令致申辦變更編定無法立即獲准，乃經兩造
      協議約定原告於簽立系爭協議之同時，將尚未給付之買賣
      價金扣除雙方約定之扣除之款項後一次給付與被告，亦即
      上開約定僅係將原告所負給付價金之義務提前至簽立系爭
      協議書時一次履行而已，此觀諸同協議書第4 條約定：「
      本件買賣價款付清後，但土地變更編定、標示變更登記、
      所有權移轉登記等相關事宜須乙方配合蓋章、請領印鑑證
      明書或其他移轉登記之文件，乙方願按原不動產買賣契約
      所載明之條件履行義務，絕不刁難。」等語益明；又證人
      戊○○於本院95年9 月4 日言詞辯論期日到場亦證稱略以
      ：系爭契約是我擬定的，簽訂系爭協議書時，我在場，簽
      訂系爭契約時並未約定應先辦理地目變更後才能辦理所有
      權移轉登記，當時會簽系爭協議，是因為出賣人甲○出賣
      以後還想要再把土地出賣給第三人，他不論怎麼樣，都是
      要拿到錢，原告公司就把錢全部付清給他，就是約定原告
      要把錢付清後，再辦理過戶等語，益見兩造簽訂系爭協議
      書僅係變更原告給付價金之期限而已，尚不能據以認定原
      告必須辦妥變更編定及標示變更登記後，始得請求被告移
      轉土地所有權。此外，被告復未舉證證明兩造間有於辦理
      變更編定後，被告始負有移轉所有權義務之約定，則被告
      之上開抗辯，不足採信。
    (三)又系爭協議書第1 條約定：原告同意將本件買賣之價款，
      扣除雙方約定應扣之款（包括工業用地回饋金、土地增值
      稅、土地分割及鑑界費）後剩餘價款，於本協議書成立之
      日一次付清予被告等語，而查系爭契約之末頁記載：「本
      件買賣實際土地面積為0.1345公頃（406.8625坪）×每坪
      26,000元＝10,578,425元正為買賣總價款業已全部由乙方
      等（即被告）親收是實（扣除應繳增值稅、回饋金、鑑界
      費等）」等語，並經兩造確認用印在案（見本院卷第15頁
      ），其後並接續記載略以：94年1 月31日支票，130,000
      元、94年1 月31日支票，5,692,425 元，核與系爭契約之
      交款紀錄（見本院卷第16頁）記載略以：94年1 月31日交
      款13萬元及5,692,425 元等情相符，被告丙○、甲○並各
      在各該款項下蓋章確認，足認上開13萬元及5,692,425 元
      即係原告依系爭協議書約定應給付之「剩餘價款」，亦即
      除上開款項外，若尚有被告甲○所主張未為給付之180 萬
      元價金，則被告2 人於收受上開款項時，何以未有保留之
      記載？又依系爭協議書第3 條約定，被告同意將系爭土地
      為原告設定抵押權、地上權並辦理預告登記，以擔保原告
      支付之土地價款，依系爭土地之登記謄本記載，系爭土地
      已經於94年1 月26日辦理預告登記請求權人為原告之預告
      登記，並於94年1 月31日分別辦理以原告為抵押權人及地
      上權人之抵押權登記及地上權登記（見本院卷第17頁、第
      18頁），則若原告尚有180 萬元之價金未為給付，被告何
      以同意為上開登記？被告丙○亦於本院95年8 月7 日言詞
      辯論期日陳稱略以：土地賣給原告之後，我有收尾款等語
      （見本院卷第46頁）。本院審酌上開一切事證，認為原告
      已經給付除兩造約定應扣之款項外之全部價金，被告甲○
      抗辯買賣價金尚有180 萬元未付清乙節，亦不足採。
    (四)綜上，原告主張其依系爭契約之約定得請求被告移轉系爭
      買賣標的物之所有權乙節，於法有據，惟系爭契約之標的
      即如附圖A 所示部分之土地為系爭土地之一部，在未將該
      部分土地自系爭土地分出並辦理分割登記前，仍屬系爭土
      地所有權之一部，並無獨立之所有權可言。本件被告既未
      將如附圖A 所示部分之土地自系爭土地分割並辦理分割登
      記，依上開說明，如附圖A 所示部分之土地並無獨立之所
      有權，亦無所有權之登記，則原告逕請求被告將該部分土
      地所有權移轉登記予原告，自屬給付不能，其請求為無理
      由，不能准許。原告之訴既經駁回，其假執行之聲請即失
      所附麗，應併駁回之。
  五、本件事證已臻明確，兩造其餘攻擊防禦方法及舉證，核於判
    決之基礎及結果無影響，毋庸一一論列，附此敘明。
戊、訴訟費用負擔之依據：民事訴訟法第78條。
中　　華　　民　　國　　96　　年　　5 　　月　　14　　日
                  民事第三庭  法  官  林望民
上列為正本係照原本作成
如對本判決上訴，須於判決送達後20日內向本院提出上訴狀
中　　華　　民　　國　　96　　年　　5 　　月　　14　　日
                              書記官  曾建中
